臺灣高等法院臺中分院刑事裁定
111年度毒抗字第547號
抗  告  人  
即  被  告  彭仁昶
上列抗告人因聲請強制戒治案件，不服臺灣苗栗地方法院中華民
國111年5月25日裁定（111年度毒聲字第270號）提起抗告，本院
裁定如下：
    主  文
抗告駁回。
    理  由
一、本件抗告意旨略以：抗告人即被告甲○○（下稱抗告人）家中
    因父母雙亡只剩姊姊一人，而姊姊已經出嫁而未與抗告人同
    住，於觀察勒戒期間，抗告人之姊姊均有前來苗栗勒戒所會
    客室購買生活用品給抗告人，顯見抗告人與家人相處關係融
    洽。又抗告人在外工作期間均住於員工宿舍，公司老闆在抗
    告人觀察勒戒期間，也寄現金及生活必需品給抗告人，依民
    法之規定「以共同生活目的」應為家屬。然苗栗看守所在抗
    告人之「有無繼續施用毒品傾向評估標準紀錄表」中，社會
    穩定度項下之「入所後家人是否訪視」一節卻仍勾選為「無
    」並計5分，使抗告人總分合計為60分，而認有繼續施用毒
    品傾向，爰請明察後撤銷原裁定等語。
二、按觀察、勒戒後，檢察官或少年法院（地方法院少年法庭）
    依據勒戒處所之陳報，認受觀察、勒戒人無繼續施用毒品傾
    向者，應即釋放，並為不起訴之處分或不付審理之裁定；認
    受觀察、勒戒人有繼續施用毒品傾向者，檢察官應聲請法院
    裁定或由少年法院（地方法院少年法庭）裁定令入戒治處所
    強制戒治，其期間為6個月以上，至無繼續強制戒治之必要
    為止，但最長不得逾1年，毒品危害防制條例第20條第2項定
    有明文。次按有無繼續施用毒品傾向之評估標準，並非完全
    以受勒戒人勒戒後之結果為準，勒戒前之各種情況，仍應作
    為評估之依據。依110年3月26日公布實施新修正之「有無繼
    續施用毒品傾向評估標準評分說明手冊」規定，係以前科紀
    錄與行為表現、臨床評估、社會穩定度三項合併計算分數，
    每一大項皆有靜態因子與動態因子。先以靜態因子分數評分
    ，靜態因子分數總分在60分（含）以上為「有繼續施用毒品
    傾向」：60分以下，與動態因子分數相加，如果總分在60分
    （含）以上，為「有繼續施用毒品傾向」。是被告有無「繼
    續施用毒品傾向」，係依具體個案之臨床實務及相關事證等
    情綜合判定，有其相當之專業依據及標準，且涉及專門醫學
    。又衡酌強制戒治之目的，係為協助施用毒品者戒斷毒品之
    心癮及身癮，所為之一種保安處分類型，而該評估標準係適
    用於每一位受觀察、勒戒處分之人，具一致性、普遍性、客
    觀性。倘綜合判斷之結果，其所為之評估由形式上觀察，無
    擅斷或濫權等明顯不當之情事，法院宜予尊重。
三、經查：
（一）抗告人前因施用第二級毒品案件，經原審法院以110年度
      毒聲字第351號裁定應送勒戒處所觀察、勒戒後，經法務
      部矯正署苗栗看守所附設勒戒處所評分人員依照「有無繼
      續施用毒品傾向證明書」、「有無繼續施用毒品傾向評估
      標準紀錄表」綜合判斷結果，認抗告人有繼續施用毒品傾
      向，而由檢察官向原審法院聲請強制戒治等情，有前揭觀
      察、勒戒裁定、證明書、評估標準紀錄表在卷足參。上開
      綜合判斷結果，係該所具有相關專業知識經驗人士，在抗
      告人觀察、勒戒期間，依其本職學識就抗告人之前科紀錄
      與行為表現、臨床評估、社會穩定度等因素所為之綜合判
      斷，經科學驗證所得之結論。足徵上開證明書及評估標準
      紀錄表，係綜合個案之臨床實務及具體事證為評分，以判
      定抗告人有繼續施用毒品傾向，自形式上觀察，並無擅斷
      或濫權等明顯不當之情事，自得資為判斷抗告人有無繼續
      施用毒品傾向之證明。
（二）又「有無繼續施用毒品傾向評估標準紀錄表」中就「社會
      穩定度」一項如何評價及其計分方式，應屬法務部所屬矯
      正機關針對各項動態及靜態因子再細分出之評量依據，乃
      落實禁絕毒害之刑事政策所必要，無論其評量項目及計分
      標準是否合宜，既係一體適用於全體受處分人，究非單獨
      針對抗告人個人所為之差別待遇，自不得率指評分結果與
      有無繼續施用毒品之傾向欠缺關聯性，或謂其對於抗告人
      有失公平而有應撤銷原審裁定之情形。且依「有無繼續施
      用毒品傾向評估標準評分說明手冊」關於「家人是否訪視
      」乙節，已明確記載「家人」定義應依觀察勒戒處分執行
      條例第12條之規定，以認定可辦理接見之配偶、直系血親
      為限，如經核許辦理接見之未婚妻（夫）亦屬之，並不包
      含非此範圍內之旁系血親。此乃顧及家庭支持系統若能健
      全運作，使接受觀察、勒戒之受處分人日後得以藉由親情
      力量之穩定陪伴，從而杜絕毒品誘惑，遂將之列入動態因
      子之評分項目；倘非具有一定緊密親誼之直系血親或配偶
      ，而僅為一般家人或朋友，恐將難以適時從旁監督或規勸
      ，自不得任憑己意而擴張上述「家人」之範疇。則本件抗
      告人所稱家中父母雙亡僅剩胞姊一人，且胞姊曾經購買生
      活用品給抗告人等情縱若屬實，亦與上開評分說明手冊關
      於「家人」或「訪視」之定義尚有未合。至於抗告人先前
      即使住於公司宿舍，與公司老闆僅在一定工作期間內具有
      經濟上及人格上之從屬關係，而欠缺永久共同生活之目的
      性，亦非有何家長家屬之關係可言，尤不得將公司老闆曾
      有寄送金錢或生活必需品之舉動，自行曲解為係家人前來
      進行訪視。抗告意旨徒憑上情而認符合「入所後家人有訪
      視」之情形，應撤銷原裁定另為適法處理等語，自屬無據
      ，不足為採。
（三）綜上所述，原審因認檢察官之聲請為有理由，依毒品危害
      防制條例第20條第2項規定，裁定抗告人令入戒治處所施
      以強制戒治，其期間為6個月以上，至無繼續強制戒治之
      必要為止，但最長不得逾1年，經核並無不合。抗告人仍
      執前詞提起抗告，指摘原裁定不當，為無理由，應予駁回
      。
四、據上論斷，爰依刑事訴訟法第412條，裁定如主文。
中　　華　　民　　國　　111 　年　　6 　　月　　15　　日
          刑事第十二庭     審判長法　官  張  國  忠    
　　  　　　　　　　　           法　官  陳      葳
　　　　　　　　　　　　         法　官  高  文  崇 
上列正本證明與原本無異。
不得抗告。
　　　　　　　　　　　　         書記官  施  耀  婷

中　　華　　民　　國　　111 　年　　6 　　月　　15　　日